【裁判字號】    99,上易,203
【裁判日期】    990317
【裁判案由】    傷害等
【裁判全文】
臺灣高等法院臺中分院刑事判決         99年度上易字第203號
上  訴  人  臺灣臺中地方法院檢察署檢察官
上  訴  人
即  被  告  乙○○
被      告  丙○○
上列上訴人等因被告等傷害等案件，不服臺灣臺中地方法院98年
度易字第2520號，中華民國98年12月18日第一審判決（起訴案號
：臺灣臺中地方法院檢察署98年度偵字第5439、14228號），提
起上訴，本院判決如下：
    主  文
上訴駁回。
    事  實
一、乙○○與丙○○均為位於臺中縣太平市○○路○段南國巷24
    3號附近廟宇之主持並有師姊弟關係（乙○○主持之廟宇名
    稱為「慈母廟」、丙○○主持之廟宇名稱為「南海宮」），
    其二人前因前開廟宇之坐落土地問題與丁○發生不快，已有
    嫌隙。丁○於民國98年1月8日13時許，在臺中縣太平市○○
    路○段南國巷241號、243號前附近，又因前開土地問題與乙
    ○○、丙○○發生爭執，過程中因丙○○持掃帚揮向告訴人
    丁○（此部無證據證明丁○有因丙○○之行為而受有傷害，
    詳後述），丁○與丙○○二人進而發生肢體接觸並互拉頭髮
    ，因丁○有拿起位於上址243號、名稱為「聖賢堂」廟宇之
    鐵製椅子之舉止，徐宏嚴（即「聖賢堂」之人員）旋上前將
    丁○手上之椅子搶下，乙○○見狀欲將丁○趕離現場，惟乙
    ○○可預見與他人發生肢體接觸時用力拖拉他人或出手猛推
    他人，可能使他人倒地致身體受有傷害，竟仍基於即使發生
    傷害結果亦不違反其本意之傷害不確定故意，用力將丁○往
    他處拖拉，丁○遭乙○○拖拉後心有不甘再往乙○○方向靠
    近之際，乙○○復出手用力猛推丁○，丁○於遭乙○○拖拉
    及猛推過程中，前後約三、四次因重心不穩倒地，並致頭部
    碰撞地面，丁○乃因而受有頭外傷併腦震盪及四肢多處擦挫
    傷（創傷位置包括兩側膝部、右足部）之傷害，期間乙○○
    另基於恐嚇危害安全之犯意，出言向丁○恫嚇稱：若敢檢舉
    或找人來，要把你（即丁○）的頭砍斷等語，以此加害生命
    、身體之事恐嚇丁○，丁○因而心生畏懼，致生危害於丁○
    之安全。
二、案經丁○訴由臺灣臺中地方法院檢察署檢察官偵查起訴。
    理  由
壹、程序方面：
一、被告乙○○陳稱：本案檢察官起訴其傷害及恐嚇危害安全之
    罪嫌，另案檢察官業已就同一事實，在本案檢察官起訴前之
    98年7月6日對其為不起訴處分在案（即臺灣臺中地方法院檢
    察署98年度偵字第4651號案件，下稱另案不起訴處分案件）
    ，則本案檢察官復就同一事實提起公訴，有違一事不再理之
    法則，本案就被告乙○○部分，自應諭知不受理之判決云云
    。惟按告訴人接受不起訴處分書後，得於七日內以書狀敘述
    不服之理由，經原檢察官向直接上級法院首席檢察官或檢察
    長聲請再議，同法第256條第1項前段亦定有明文，查另案不
    起訴處分案件，係本案檢察官起訴為屬同一事實之同一案件
    ，雖經檢察官以被告乙○○就傷害及恐嚇罪嫌不足而於98年
    7 月6日為不起訴處分，但該不起訴處分書係於同年月20日
    始送達於告訴人丁○；而本案檢察官係於98年7月13日製作
    起訴書，並於告訴人丁○就另案不起訴處分案件之再議期間
    尚未屆滿前之98年7月23日已提起公訴並繫屬於臺灣臺中地
    方法院審理等情，業據本院依職權調閱另案不起訴處分案件
    全卷查核無訛（不起訴處分書及送達告訴人丁○之送達證書
    ，見偵字第4651號卷第10至12頁），復有臺灣臺中地方法院
    檢察署98年7月23日中檢輝火98偵5439字第060991號移送本
    案卷證併附起訴書之函文足佐（原審卷第4至6頁）。從而，
    本案檢察官既於另案不起訴處分案件告訴人丁○之再議期間
    尚未屆滿前，即已就本案提起公訴並繫屬於法院審理，依前
    開說明，本案檢察官之起訴，自非係於另案不起訴處分案件
    不起訴處分確定後始再行起訴。是本案檢察官起訴被告乙○
    ○涉犯前揭傷害及恐嚇危害安全之罪嫌，本院自仍應為實體
    審理，被告乙○○此部分所指，顯有誤會。
二、本件檢察官及被告乙○○、丙○○對於本判決所引用之下列
    各項證據方法之證據能力，於本院準備程序時均表示無意見
    ，且於法院調查證據時，知有刑事訴訟法第159條第1項不得
    為證據之情形，亦未於言詞辯論終結前聲明異議，茲審酌該
    等言詞陳述及書面作成時之情況，並無不宜作為證據之情事
    ，依刑事訴訟法第159條之5之規定，自得作為證據。
貳、實體方面：
一、被告乙○○部分：
  (一)訊據被告乙○○固坦承於前揭時地其有在案發現場，惟否認
    有何傷害、恐嚇危害安全犯行，辯稱：當天丁○來亂，丙○
    ○叫丁○回去，丁○來之後，丙○○已經沒有拿掃把，過程
    中丁○拿椅子要往丙○○砸，徐宏嚴看到而把丁○手上的椅
    子搶下，徐宏嚴將丁○手上的椅子搶下後，丁○去拿花盆，
    後來丁○跌倒受傷，從頭到尾我都沒有推丁○，也沒有恐嚇
    丁○等語。經查：
    1.前揭犯罪事實，業據告訴人丁○於警詢及偵查中指訴明確
      ，且經告訴人丁○於原審審理時以證人身分結證綦詳，並
      有告訴人丁○受有前揭傷害之國軍臺中總醫院98年1月8日
      臨時診斷證明單、該醫院98年1月16日診斷證明書及該醫
      院98年6月23日醫中企管字第0980002769號函覆告訴人丁
      ○之病歷資料各一件在卷可稽，且經本院依職權調閱被告
      乙○○另案不起訴處分案件之案卷全卷查核屬實。
    2.證人徐宏嚴於另案不起訴處分案件偵查中雖證稱：丁○與
      乙○○間沒有發生何事，大家只是把丁○勸離開；丁○與
      乙○○沒有拉扯，也沒有言詞衝突或恐嚇的話等語（另案
      偵字第4651號卷第8頁），又證人徐宏嚴於原審審理時雖
      證稱：乙○○沒有出言對丁○講恐嚇的話等語（原審卷第
      43頁）。然觀諸證人徐宏嚴於原審審理時所證述本件事發
      過程：我的「聖賢堂」是243號，「南海宮」是在隔壁，
      丙○○是「南海宮」的宮主，乙○○是「慈母廟」的住持
      ，乙○○是師兄，丙○○是師姊。丁○與乙○○、丙○○
      有爭吵，是為了土地的事爭吵，丁○過去「南海宮」時，
      丙○○有拿掃把向空中揮，叫丁○走，後來我看到丁○拿
      起聖賢堂金爐旁的鐵椅子，丁○要拿鐵椅子打丙○○，我
      看到就去把鐵椅子搶起來，把丁○、丙○○隔開，後來丁
      ○和丙○○有互相拉頭髮，因為丁○、丙○○互相拉頭髮
      ，乙○○拉丁○，乙○○拉丁○的過程中，丁○有跌倒，
      丁○跌倒三、四次，丁○過程中還一直要過來，乙○○就
      一直把丁○拉走；乙○○把丁○拉開之後，丁○還一直要
      過來，乙○○擋在丁○前面，不讓丁○過來，丁○有跌倒
      ，我看到乙○○站在原地出手擋，丁○有跌倒；我看到丁
      ○跌倒而己，丁○是往前跪下的動作等語（原審卷第41至
      42頁），可知被告乙○○為拉開及阻擋丁○靠近丙○○之
      過程中，確有因推拉、出手阻擋致丁○跌倒在地三、四次
      ，與證人徐宏嚴於另案偵查中所證丁○與乙○○間沒有發
      生拉扯云云，顯有齟齬，堪認證人徐宏嚴於另案偵查中及
      於本件原審審理時所述被告乙○○與告訴人丁○間並未發
      生拉扯，且被告乙○○未出言恐嚇告訴人丁○等情，係屬
      迴護被告乙○○之詞，要難遽採。
    3.又於告訴人丁○與被告丙○○爭執過程中，告訴人丁○有
      拿起鐵製椅子，旋即為證人徐宏嚴搶下該椅子後，告訴人
      丁○有遭被告乙○○拖行數次且亦有遭被告乙○○用力推
      ，告訴人丁○因而跌倒數次並有跌倒撞到頭，期間被告乙
      ○○另有出言向告訴人丁○恫嚇稱：若告訴人丁○敢檢舉
      或找人來，要把告訴人丁○的頭砍斷，致告訴人丁○心生
      畏懼等情，亦據告訴人丁○於原審審理時以證人身分結證
      綦詳（原審卷第38至39頁），與告訴人丁○於警詢及偵查
      中指訴其遭被告乙○○傷害及出言恐嚇之主要事實，大致
      相符，亦與證人徐宏嚴於原審審理時前揭證述關於：被告
      乙○○為拉告訴人丁○及出手擋告訴人丁○過程中，告訴
      人丁○有跌倒數次之情節相符，復參諸前揭國軍臺中總醫
      院98年1月8日臨時診斷證明單、該醫院98年1月16日診斷
      證明書及該醫院98年6月23日醫中企管字第0980002769號
      函覆告訴人丁○之病歷資料之內容，足認告訴人丁○於本
      案案發當日即就醫並有頭外部併腦震盪及四肢多處擦挫傷
      （創傷位置包括兩側膝部、右足部）之傷害，與一般人因
      外力而拖拉及猛推進而跌倒在地可能所受傷害之部位，亦
      屬相符。此外，由被告乙○○自承：丁○從八十幾年就開
      始亂了等語（原審卷第17頁），顯見被告乙○○與告訴人
      丁○間前因土地問題已有嫌隙。再佐以被告乙○○於本案
      行為時，見與其立場一致並有師姊弟關係之被告丙○○，
      與告訴人丁○互拉頭髮，甚且見告訴人丁○有拿起鐵製椅
      子之舉止，則被告乙○○當時顯對告訴人丁○至為氣憤，
      被告乙○○因此未能克制一己情緒而以前揭言詞恐嚇告訴
      人丁○，自無違於常情，且被告乙○○對於其在至為氣憤
      之狀態下拖拉及猛推告訴人丁○之際，告訴人丁○可能因
      其行為跌倒而受有前揭傷害之結果，顯有預見亦不違反其
      本意，亦堪認定。至於告訴人丁○於警詢時陳稱：乙○○
      有持木棍、木棒及木器朝我毆打乙節，與其於本案偵查及
      原審審理時之證言雖不一致，然綜核被告乙○○與告訴人
      丁○間前因土地問題已有嫌隙，被告乙○○於本案案發對
      告訴人丁○至為氣憤，乃至告訴人丁○遭被告拖拉及猛推
      後跌倒所受之前揭傷害，亦與一般人因外力而拖拉及猛推
      進而跌倒在地可能所受傷害之部位相符等情以觀，自不得
      僅憑告訴人丁○前揭於警詢時就部分細節之陳述有所瑕疵
      ，即認告訴人丁○其餘不利被告乙○○指訴及證言均不可
      採，附此敘明。
    4.綜上所述，被告乙○○前開所辯，顯係事後卸責之詞，不
      足採信。本件事證明確，被告乙○○前揭傷害及恐嚇危害
      安全之犯行，均堪認定。
  (二)核被告乙○○所為，係犯刑法第277條第1項之傷害罪、及同
    法第305條之恐嚇危害安全罪。被告乙○○前揭傷害犯行及
    恐嚇危害安全犯行間，犯意各別，行為互殊，應予分論併罰
    。原審認本件事證明確，適用刑法第277條第1項、第305條
    、第51條第6款、第41條第1項前段、刑法施行法第1條之1第
    1項、第2項前段之規定，審酌被告乙○○未能克制自己情緒
    率予傷害告訴人丁○之身體，其另出言為前揭恐嚇危害安全
    之犯行，除侵害他人身體法益外，亦破壞社會秩序之維持，
    且被告犯後仍飾詞卸責、迄今仍未與告訴人達成和解並賠償
    損害，顯未見悔意之犯罪後態度，再兼衡酌被告犯罪之動機
    、目的、手段、告訴人所受傷害，及被告素行良好，有台灣
    高等法院被告前案紀錄表附卷可按等一切情狀，就被告乙○
    ○所犯傷害罪暨恐嚇危害安全罪，各量處拘役三十日，並均
    諭知易科罰金之折算標準，應執行拘役五十日，如易科罰金
    ，以新臺幣一千元折算一日。其認事用法及量刑，核無不合
    ，被告乙○○以其確未涉犯本件犯行，業據證人徐宏嚴證述
    在卷，且本件係就臺灣臺中地方法院檢察署98年度偵字第46
    51號不起訴處分案件之同一事實再行審理，顯違一事不再理
    法則云云，指摘原判決不當，惟證人徐宏嚴所為迴護被告乙
    ○○之詞不足採信暨本件無違於一事不再理原則等情，均詳
    述於前，是被告乙○○所指無足採取，爰駁回其上訴。
  (三)至公訴意旨另以：被告乙○○於前揭時地，與告訴人丁○爭
    執過程中，與被告丙○○共同基於傷害他人身體之犯意聯絡
    ，並由被告丙○○持掃把毆打告訴人丁○之左腳，告訴人丁
    ○因而受有四肢多處擦挫傷之傷害。因認被告乙○○就此部
    分亦涉犯刑法第277條第1項之傷害罪嫌等語。惟參諸後述被
    告丙○○部分之理由（詳理由欄二、(四)），無從認定告訴人
    丁○左腳處業已成傷，且無積極證據證明被告乙○○就此部
    分與被告丙○○間有傷害之犯意聯絡，核屬不能證明被告乙
    ○○此部分犯罪，本應諭知被告乙○○無罪之判決，然公訴
    意旨認此部分與被告乙○○前開業經論科部分，為數舉動實
    行一傷害行為之單純一罪關係，爰不就被告乙○○此部分另
    為無罪之諭知，附此敘明。
二、被告丙○○部分：
  (一)公訴意旨略以：被告丙○○於前揭時地與告訴人丁○爭執過
    程中，與被告乙○○共同基於傷害他人身體之犯意聯絡，並
    由被告丙○○持掃帚毆打告訴人丁○之左腳後，另由被告乙
    ○○出手用力猛推丁○，致告訴人丁○重心不穩跌倒，頭部
    碰撞地面，告訴人丁○因而受有四肢多處擦挫傷、頭外部併
    腦震盪等傷害。因認被告丙○○亦涉犯刑法第277條第1項之
    傷害罪嫌等語。
  (二)按犯罪事實應依證據認定之，無證據不得認定其犯罪事實，
    又不能證明被告犯罪者，應諭知無罪之判決，刑事訴訟法第
    154條第2項、第301條第1項分別定有明文。次按認定犯罪事
    實應依證據，為刑事訴訟法所明定，故被告否認犯罪事實所
    持之辯解，縱屬不能成立，仍非有積極證據足以證明其犯罪
    行為，不能遽為有罪之認定；事實之認定，應憑證據，如未
    能發現相當證據，或證據不足以證明，自不能以推測或擬制
    之方法，以為裁判基礎；認定犯罪事實所憑之證據，雖不以
    直接證據為限，間接證據亦包括在內。然而無論直接或間接
    證據，其為訴訟上之證明，須於通常一般之人均不致有所懷
    疑，而得確信其為真實之程度者，始得據為有罪之認定，倘
    其證明尚未達到此一程度，而有合理之懷疑存在時，事實審
    法院復已就其心證上理由予以闡述，敘明其如何無從為有罪
    之確信，因而為無罪之判決，尚不得任意指為違法（最高法
    院30年上字第1831號、40年臺上字第86號、76年臺上字第49
    86號判例參照）。
  (三)公訴人認被告丙○○涉犯前揭傷害犯行，無非係以：1.告訴
    人丁○之指訴及證言；2.卷附告訴人丁○受有前揭傷害之國
    軍臺中總醫院98年1月8日臨時診斷證明單、該醫院98年1月1
    6日診斷證明書及該醫院函覆告訴人丁○之病歷資料各一件
    ，為其所憑之論據。訊據被告丙○○堅詞否認有前揭傷害之
    不法犯行，辯稱：當時是丁○要拿椅子打我，我沒有出手毆
    打丁○，我也沒有拿掃把打丁○，我不知道丁○身上的傷如
    何來的等語。
  (四)經查：
    1.參諸告訴人丁○於偵查中時指訴：現場的丙○○先拿掃把
      打我的左腳下肢的背部，打好幾下，我受不了，乙○○跑
      過來推我等語（偵字第5439號卷第5頁），及告訴人丁○
      於原審審理時以證人身分結證：我去和乙○○談，乙○○
      不高興，我就往回走到「聖賢堂」前面，丙○○就先拿掃
      把過來，丙○○就用掃把打我的左小腿的側面，用掃把打
      了好幾下，這時候乙○○還沒有動手打我，丙○○掃把打
      我之後，我還是在「聖賢堂」這邊，後來丙○○又不滿，
      又拿掃把過來要打我，我第二次還有被丙○○用掃把打到
      一下，也是左小腿側面；丙○○用的掃把不是竹掃把，是
      類似像頭髮顏色的細毛黑色的掃把等語（原審卷第38至39
      頁）。再參以卷附國軍臺中總醫院98年1月8日臨時診斷證
      明單、98年1月16日診斷證明書及98年6月23日醫中企管字
      第0980002769號函覆告訴人丁○之病歷資料之內容，足認
      告訴人丁○於本案案發當日就醫係受有頭外部併腦震盪及
      四肢多處擦挫傷（創傷位置包括兩側膝部、右足部）之傷
      害，顯難認告訴人丁○之左小腿部位，有何業已成傷之傷
      勢存在。從而，縱認被告丙○○前揭辯解不可採，亦無從
      認定告訴人丁○曾有遭被告丙○○持掃把碰及其左小腿部
      位之情事，被告丙○○所為既未致告訴人丁○成傷，自不
      能對被告丙○○繩以傷害罪之罪責。
    2.再者，告訴人丁○遭被告丙○○持掃把揮打過程中，被告
      乙○○並未參與其中，此時被告乙○○亦無出手拖拉或推
      告訴人丁○之行為，且嗣告訴人丁○另拿起鐵製椅子而經
      證人徐宏嚴所搶下該椅子後，則均僅被告乙○○一人出手
      對告訴人丁○拖拉及猛推，進而致告訴人丁○跌倒而受有
      前揭傷害，過程中被告丙○○亦未參與其中乙節，亦據告
      訴人丁○於原審審理時以證人身分結證明確。則被告乙○
      ○一人出手所為前揭傷害告訴人丁○之行為，顯難認與被
      告丙○○有直接關聯，此部分自難逕認被告乙○○、丙○
      ○二人間係基於犯意聯絡而共同為之，並遽為不利被告丙
      ○○之認定。
  (五)綜上所述，依公訴人所舉之證據方法及卷內證據，尚不足使
    本院形成被告丙○○有公訴人所指傷害犯行之心證。此外，
    復查無其他積極證據，足資證明被告丙○○確有公訴人所指
    之傷害犯行，原審因認被告丙○○犯行尚屬不能證明，而為
    被告丙○○無罪之諭知，要無不合。檢察官上訴意旨略以：
    被告丙○○與告訴人丁○確有發生爭吵，進而發生肢體接觸
    及互拉頭髮，其中告訴人丁○受有之右頸部擦挫傷，當係與
    被告丙○○發生肢體接觸及互拉頭髮所造成，原審僅因告訴
    人左小腿未有受傷即判處被告丙○○無罪，即有違誤。又告
    訴人丁○在同一地點先後遭被告丙○○、同案被告乙○○毆
    打，時間密接，渠等對於傷害告訴人丁○顯有犯意聯絡及行
    為分擔，不能僅因出手時間之不一致，遽認渠等非共同正犯
    云云。然觀諸卷附國軍臺中總醫院急診病歷格式，就創傷部
    位需明載創傷位置、大小，而本件病歷主訴欄中，就告訴人
    頭部右下方、胸部、背部則僅註明有痛感，與右臂腋下瘀青
    、膝蓋、腳趾並載有創傷大小之情況迥異，可知該標註位置
    或未成傷；參以告訴人丁○迭稱被告丙○○係以掃帚打其左
    小腿側面、渠二人並相互拉頭髮等情，可知被告陳春秀並未
    以掃帚擊打告訴人之頭、頸部，縱令該痛感係拉扯頭髮所致
    ，惟既未成傷，自不能科予傷害罪之責。再本件係告訴人丁
    ○與被告丙○○先有肢體碰觸，同案被告乙○○見狀始上前
    多次拉開及推阻告訴人丁○並致告訴人丁○成傷，則被告丙
    ○○與同案被告乙○○間，就同案被告乙○○傷害告訴人丁
    ○之事實既無事前謀議，進行中又未彼此叫喚參與行為實施
    ，自難逕以渠等在同一地點先後與告訴人丁○發生爭端，即
    遽謂渠二人對於傷害告訴人丁○有犯意聯絡及行為分擔，檢
    察官執此謂渠等為傷害告訴人丁○之共同正犯，要難憑採。
    是檢察官上訴所指，俱無足取，爰駁回其上訴。
參、據上論斷，應依刑事訴訟法第368條，判決如主文。
本案經檢察官甲○○到庭執行職務。
中    華    民    國    99    年    3    月    17     日
            刑事第二庭    審判長法  官  李  璋  鵬
                                法  官  胡  忠  文
                                法  官  陳  欣  安
以上正本證明與原本無異。
不得上訴。
                                書記官  吳  姁  穗
中    華    民    國    99    年    3     月    17    日
附錄：
刑法第277條第1項
傷害人之身體或健康者，處三年以下有期徒刑、拘役或一千元以
下罰金。
刑法第305條
以加害生命、身體、自由、名譽、財產之事，恐嚇他人致生危害
於安全者，處二年以下有期徒刑、拘役或三百元以下罰金。

司法院資訊處製作；財團法人民間司法改革基金會備份。
